臺灣臺北地方法院民事判決　　　　　　　　　　　　九十二年度訴字第五二一五號
　　原　　　告　乙○○
　　訴訟代理人　張靜怡律師
　　複代理人　　楊擴舉律師
　　　　　　　　甲○○○
　　被　　　告　台北市政府
　　法定代理人　丙○○
　　訴訟代理人　黃旭田律師
　　複代理人　　蔡志揚律師
當事人間請求返還不當得利事件事件，本院於民國九十三年七月六日言詞辯論終結，
判決如下：
    主    文
原告之訴及其假執行之聲請均駁回。
訴訟費用由原告負擔。
    事    實
一民事訴訟係以保護私權為目的之程序，本件原告係以其與他人共有、應有部份為二
  分之一，坐落於臺北市○○區○○段二小段二六○號之土地，經被告編為道路用地
  並劃有停車格供公眾停車之用並收取停車費，係無法律上原因而受有利益，致其受
  有損害等理由訴請被告返還不當得利。其訴訟標的既係不當得利返還請求權，則本
  件為私權爭議事件，原告依民事訴訟程序提起本件訴訟，於法尚無不合，先予敘明
  。又訴狀送達後，原告固不得將原訴變更或追加他訴，但減縮應受判決事項之聲明
  者，不在此限，民事訴訟法第二百五十五條第三款定有明文，原告請求被告給付新
  台幣（下同）一百四十八萬五千八百八十三元及利息，嗣於起訴後訴訟繫屬中之九
  十三年六月廿八日具狀聲明減縮為請求被告給付一百四十八萬五千一百廿元，依前
  揭法條規定，尚無不符，應予准許。
二原告主張：其於民國九十一年十二月十二日因買賣取得臺北市○○區○○段二小段
  二六○之二地號土地（以下簡稱為系爭土地）應有部分二分之一，並於九十二年一
  月廿一日登記為土地所有權人。被告於六十年間未經所有權人同意，擅將系爭土地
  闢為道路使用，甚至於系爭土地位於長春路一百三十七巷部分劃設停車格收費營利
  ，係無法律上原因受有占用系爭土地之利益，致原告受有無法使用系爭土地之損害
  。為此爰依民法第一百七十九條不當得利之法律關係，請求被告給付劃設定車格收
  取之費用，即自九十二年一月廿一日起（即原告成為系爭土地之所有權人之日）至
  九十四年六月廿二日止，每日以一千六百八十元（四格停車格×每小時三十元×每
  日二十小時＝一千六百八十元），共計八百八十四日之停車費之不當得利等語。並
  聲明：(一)被告應給付原告一百四十八萬五千一百二十元；(二)願供擔保請准宣告假執
  行。
三被告則以：系爭土地為既成道路，至少自五十七年起即供不特定之公眾通行使用，
  而存在有公用地役關係。目前人民因其所有之土地成為既成道路受有公益之特別犧
  牲尚不得向國家請求「損失補償」，舉重明輕，更不可能因而對國家成立不當得利
  請求權。又本件並未構成不當得利，因被告於既成道路上劃設停車格並收費，係為
  便利公眾通行使用道路、增進交通順暢、改善交通秩序，實未受有任何利益，至多
  僅有反射之利益（政府施政便民贏得人民信賴），原告係因公益而特別犧牲其財產
  上之利益，受有利益者乃往來通行及使用道路之社會公眾。且被告在系爭土地上劃
  增進公共利益，於既成道路上劃設停車格及收費，並非無法律上之原因占有部份系
  爭土地。至於原告所稱之停車格，並非每日二十個小時均有車子停放，且將來亦可
  能不再收費等語。並聲明：(一)原告之訴駁回；(二)如受不利之判決，願供擔保免為假
  執行。
四兩造所不爭執事項：
  (一)原告於九十一年十二月十二日因買賣取得系爭土地應有部分二分之一，並於九十
    二年一月二十一日登記為土地所有權人，並有原告提出之土地登記謄本影本一份
    （見原證一）在卷可稽。
  (二)系爭土地於六十年八月十九日經都市○○○○○道路用地，惟並未對系爭土地辦
    理徵收或給付補償費，並有原告提出之臺北市政府都市發展局土地使用分區及公
    共設施用地證明書影本一份（見原證四）在卷可憑。
  (三)系爭土地上目前劃有四個收費停車格，每小時收費三十元，每日收費時間二十小
    時。
五本件爭點及本院之判斷：
  (一)系爭土地是否為既成道路而成立公用地役關係？
    1.原告主張：依司法院大法官會議第四百號解釋（以下稱釋字第四百號）解釋理
      由書意旨，原為私人所有之土地是否成立公用地役關係必須符合以下三個要件
      ：(1)需為不特定之公眾通行所必要；(2)於公眾通行之初，土地所有權人並無阻
      止之情事；(3)需歷經之年代久遠而未曾中斷，所謂年代久遠雖不必限定其期間
      ，但仍應以時日長久，一般人無復記憶其確實之起始，僅能知其梗概（例如始
      於日據時期、八七水災等）等為必要。系爭土地既於六十年公告為道路用地，
      時間點已屬明確，則本件系爭土地並不符合前述之第三項要件，是以系爭土地
      並未成立公用地役關係。被告則以：本件系爭土地至少自五十七年就供公眾通
      行，實際上系爭土地供公眾通行，一般人無法確知其起始，原告以臺北市都市
      發展局公告之日期為系爭道路用地供公眾通行之始日，實有誤會等語，資為抗
      辯，並提出五十七年系爭土地鄰近地區航測圖為證。
    2.私有土地實際供公眾通行數十年之道路使用，公法上應認為已有公用地役關係
      存在，其所有權之行使應受限制，土地所有人不得違反供公眾通行之目的而為
      使用，此為最高行政法院四十六年判字第三九號判例所揭示之意旨。經查：系
      爭土地於六十年經都市○○○○道路用地，目前被開闢為道路供公眾通行之用
      等情，為兩造所不爭執。自被告所提出之五十七年航測圖以觀，系爭土地至少
      自五十七年起就已作為既成道路供公眾通行，較系爭土地經公告劃為道路用地
      之時間為早，一般人確無從得知系爭土地供公眾通行之起始時點；又是否供不
      特定公眾通行之用為事實行為，而被告依都市計劃將系爭土地地目劃為道路用
      地則為地目變更之行政處分，兩者概念並不相同。易言之，私有土地是否因成
      為既成道路而成立公用地役關係，與該地是否經公告劃為道路用地，兩者之間
      並無必然關係，原告主張本件系爭土地於六十年公告為道路用地時始供公眾通
      行，並不符合釋字第四百號歷經年代久遠不復記憶之要件，容有誤會。綜上，
      系爭土地確有有公法上之公用地役關係存在，原告應有部分所有權之行使應受
      限制，即臻明確。
  (二)被告在系爭土地上畫停車格收取停車費是否構成民法上之不當得利？
    1.原告主張被告將系爭土地開闢作為道路供公眾車輛通行使用，並劃有收費停車
      格收取停車費，惟迄未辦理徵收，亦未支付分文租金或使用對價，顯係無法律
      上原因而受有利益，致原告受有損害，原告自得依不當得利之法則，請求被告
      返還相當於租金之不當得利等語。
    2.經查：
      (1)按政府為利於公眾通行，增進交通流暢，改善交通秩序，自得於道路部分路
        面劃設供公眾停放車輛之場所，以維公共利益；地方主管機關為因應停車之
        需要，得視道路交通狀況設置路邊停車場，並得向使用者收取停車費。停車
        場法第二條第二款及第十二條定有明文。被告依上開法律規定制定臺北市公
        有收費停車場管理辦法，並於系爭土地設置路邊停車位向使用者收取停車費
        ，係為達成改善交通秩序、解決都市停車困難問題等行政上任務，且系爭土
        地係因成為既成道路而發生公用地役關係，原告之所有權應受到限制，已如
        前述，是以被告使用系爭土地設置收費停車格既合於相關法規之規定，亦有
        公用地役權之法律上原因。
      (2)被告於系爭土地上劃收費停車格收取停車費之事實，為兩造所不爭執。其所
        收取之停車費依停車場法第四條之規定，路邊公共停車場之停車費收入應歸
        入「停車場作業基金」，而停車場作業基金之法定用途自同法第五條之一一
        至十一款規定內容觀之，係用以支應政府規劃、興建、經營及管理公有停車
        場之費用，並非用於營利之途；又被告將系爭土地開闢作為道路後，就道路
        負有修繕養護等義務以維交通秩序，且收費停車格之管理計費所需人力物力
        亦需支出相當費用。原告主張不當得利之法律關係請求系爭土地所上劃有四
        格收費停車格、每格每小時收取三十元停車費、自九十二年一月二十一日至
        九十四年六月二十二日止共計八百八十四日每日以二十小時計算之停車費不
        當得利返還，則應就被告是否確實收受有如其所主張之停車費，以及扣除上
        述養護管理費用仍有受有如其聲明之利益負舉證責任，原告既未就上開部分
        舉證證明，則難謂被告確因劃設收費停車格而受有利益。
      (3)不當得利請求權之成立，須以無法律上之原因受有利益，致他人受有損害，
        該他人始得依不當得利之法律關係向受利益人請求返還其所受利益，是以若
        未使他人受有損害，縱一方無法律上原因而受有利益，他方亦不得請求不當
        得利之返還。本件原告對系爭土地因公用地役權之存在而無從自由使用收益
        ，縱被告並未於土地上劃收費停車格供不特定公眾使用並收取停車費，原告
        亦無從就系爭土地為任何使用收益之行為，是以原告並未因被告在系爭土地
        劃收費停車格收取停車費而受有任何損害；又原告為系爭土地應有部分二分
        之一之共有人，僅能就其應有部分所受之損害有所主張，則原告就系爭土地
        全部依不當得利之法律關係請求被告返還其所受之利益，於法顯有未合。
      (4)綜上，被告基於公用地役關係於系爭土地上劃收費停車格係有法律上原因，
        所收取之停車費並非其所受之利益，且原告並未因此而受有損害，故本件事
        實與民法上不當得利之要件尚屬有違。
六按私有土地實際供公眾通行數十年之道路使用，公法上應認為已有公用地役關係存
  在，其所有權之行使應受限制，土地所有人不得違反供公眾通行目的而為使用，已
  如前述。而既成道路符合一定要件而成立公用地役關係者，其所有權人對土地既已
  無從自由使用收益，形成因公益而特別犧牲其財產上之利益，國家自應依法律之規
  定辦理徵收補償，各級政府如因經費困難，不能對上述道路全面徵收補償，有關機
  關亦應訂定期限籌措財源逐年辦理或以他法補償其損失，固經司法院大法官會議釋
  字第四○○號解釋在案；惟既成道路之使用既係公法上之公用地役關係，其補償關
  係自屬公法上之權利義務，此公用地役關係存續時，於此公用目的範圍內，要無私
  法上不當得利之問題，最高法院著有八十八年度臺上字第三四七九號判決可稽。揆
  諸上開判決意旨，國家對於所有權人因其所有土地成為既成道路，成立公用地役關
  係而無法為使用收益之情形，應對此種因公益所產生之特別犧牲予以補償，惟此種
  補償屬公法上之法律關係，與民法上不當得利之法律關係性質上不同，是以本件原
  告尚不得依民法上不當得利之規定請求。
七綜上所述，原告為臺北市○○區○○段二小段二六○號土地之所有權人，應有部分
  二分之一，系爭土地為既成道路，既成道路之使用係公法上之公用地役關係，其補
  償關係屬公法上之權利義務，無私法上不當得利之問題，被告於系爭土地上劃收費
  停車格收取停車費為有法律上之原因，其所收取之停車費用並非其所受之利益，原
  告亦未因此而受有損害，原告依不當得利法則，請求被告返還相當於租金之不當得
  利及法定遲延利息，為無理由，應予駁回。原告之訴既經駁回，其假執行之聲請亦
  失所附麗，應併予駁回。
八本件事證已臻明確，兩造其餘主張及舉證，經審酌均與本件判決結果不生影響，爰
  不一一論述，併予敘明。
九訴訟費用負擔之依據：民事訴訟法第七十八條。
中　　　華　　　民　　　國　　　九十三　　年　　　七　　　月　　二十　　日
                                  民事第五庭  法  官    周美雲
正本係照原本作成
如對本判決上訴，須於判決送達後廿日內向本院提出上訴狀
中　　　華　　　民　　　國　　　九十三　　年　　　七　　　月　　二十　　日
                                              書記官    王宜玲
